臺灣臺北地方法院刑事判決　　　　　　　100年度訴字第374號
公　訴　人　臺灣臺北地方法院檢察署檢察官
被　　　告　陳湘怡
上列被告因偽造文書案件，經檢察官提起公訴（100年度偵緝字
第294號），嗣因被告就被訴事實為有罪之陳述，本院告知被告
簡式審判程序之旨，並聽取當事人之意見後，裁定改依簡式審判
程序進行，判決如下：
    主  文
陳湘怡行使偽造私文書，足以生損害於公眾及他人，處有期徒刑
陸月，如易科罰金，以新臺幣壹仟元折算壹日，減為有期徒刑
月，如易科罰金，以新臺幣壹仟元折算壹日。偽造如附表一所示
之「曹湘漪」署押壹枚、「私立淡江大學印」印文壹枚、「張紘
炬」印文壹枚、「邱忠榮」印文壹枚均沒收。又行使偽造私文書
，足以生損害於公眾及他人，處有期徒刑肆月，如易科罰金，以
新臺幣壹仟元折算壹日，減為有期徒刑貳月，如易科罰金，以新
臺幣壹仟元折算壹日。偽造如附表二編號一所示之「曹湘漪」署
押貳枚均沒收。又行使偽造私文書，足以生損害於公眾及他人，
處有期徒刑月，如易科罰金，以新臺幣壹仟元折算壹日。偽造
如附表二編號二所示之「曹湘漪」署押伍枚均沒收。應執行有期
徒刑陸月，如易科罰金，以新臺幣壹仟元折算壹日。偽造如附表
一、二所示之「曹湘漪」署押捌枚、「私立淡江大學印」印文壹
枚、「張紘炬」印文壹枚、「邱忠榮」印文壹枚。
    事  實
一、陳湘怡（原名陳玉珍）於民國96年1月2日前某日，基於變造
    特種文書之犯意，利用為友人曹湘漪申報年度綜合所得稅之
    機會取得曹湘漪之身分證影本後，在臺北市不詳地點之某便
    利超商內，以將自己的照片黏貼於曹湘漪之身分證影本上加
    以影印予以變造，並基於偽造特種文書之犯意，利用網路資
    料下載、列印之方式，偽造以曹湘漪名義之私立淡江大學學
    士學位證書，又基於偽造私文書之犯意，偽造以曹湘漪名義
    之保德信國際人壽股份有限公司（下稱保德信公司）工作申
    請書，並持上開變造之身份證影本、偽造之學士學位證書及
    工作申請書，至保德信公司應徵工作，以為行使，並因而於
    於96年1月2日獲得任用，足以生損害於曹湘漪及私立淡江大
    學對於學位管理及保德信公司管理員工資料之正確性之正確
    。
二、又基於行使偽造私文書之犯意，未經曹湘漪之同意，分別於
    ：
  (一)96年3月27日以曹湘漪之名義向保德信公司投保壽險契約（
    保單號碼為0000000000號），並偽造「曹湘漪」之簽名於附
    表二編號一所示之資料上，而偽造完成上開私文書後，持向
    保德信公司之承辦人員行使之，足生損害於曹湘漪及保德信
    公司管理客戶資料之正確性。
  (二)98年7月29日以曹湘漪之名義向保德信公司投保壽險契約（
    保單號碼為0000000000號），並偽造「曹湘漪」之簽名於附
    表二編號二所示之資料上，而偽造完成上開私文書後，持向
    保德信公司之承辦人員行使之，足生損害於曹湘漪及保德信
    公司管理客戶資料之正確性。
三、案經臺北市政府警察局松山分局報告臺灣臺北地方法院檢察
    署檢察官偵查起訴。
    理  由
壹、程序方面：按本件被告陳湘怡所犯係死刑、無期徒刑、最輕
    本刑為3年以上有期徒刑以外之罪，其於準備程序就前揭被
    訴事實為有罪之陳述，經法官告知簡式審判程序之旨，並聽
    取其與公訴人之意見後，本院認無不得或不宜改依簡式審判
    程序進行之處，爰依刑事訴訟法第273條之1第1項之規定，
    裁定本件由受命法官獨任進行簡式審判程序，合先敘明。
貳、實體方面：
一、上開犯罪事實，業據被告陳湘怡於警詢、偵查中及本院審理
    時均坦承不諱，復有證人邱郁芳、曹湘漪於警詢時證述明確
    （見99年度偵字第7652號偵查卷第27至29頁），並有偽造之
    淡江大學士學位證書、偽造身份證、淡江大學98年11月18日
    校教字第0980003049號函、保德信公司工作申請書、變額萬
    能壽險契約要保書（保單號碼為0000000000號、0000000000
    號）、首期保險費送金單、保單簽收單、續期保險費轉帳授
    權書、契約變更申請書在卷可憑（見前揭偵查卷第119至121
    頁、第137至143頁）。核與被告前開出於任意性之自白相符
    。本件事證明確，被告犯行堪予認定，應依法論科。
二、新舊法比較
    本件被告為上揭變造「曹湘漪」身分證行為後，戶籍法業於
    97年5月28日修正公布，增訂第75條第1項「意圖供冒用身分
    使用，而偽造、變造國民身分證，足以生損害於公眾或他人
    者，處五年以下有期徒刑、拘役或科或併科新臺幣五十萬元
    以下罰金」之規定，並於同年月30日生效施行，此條項規定
    為刑法第212條偽造、變造特種文書之特別法規定，且所處
    刑罰較重，是被告所涉犯變造身分證之行為，於上開戶籍法
    第75條第1項增訂生效施行後，應適用處斷之法律不同，應
    依刑法第2條第1項規定為綜合比較新舊法，經比較修正後戶
    籍法及上揭刑法相關規定之結果，應以刑法第212條之規定
    較有利於被告，自應適用被告行為時之法律即刑法第212條
    處斷。
三、論罪科刑
  (一)按影本與原本可有相同之效果，如將原本予以影印後，將影
    本之部分內容竄改，重加影印，其與無制作權人將其原本竄
    改，作另一表示其意思者無異，應成立變造文書罪（最高法
    院73年臺上字第3885號判決意旨參照）。次按行使影本，作
    用與原本相同，偽造私文書後，持以行使其影本，偽造之低
    度行為為高度之行使行為所吸收，應論以行使偽造文書罪（
    最高法院70年度臺上字第1107號判例要旨參照）。又按刑法
    第212條所定變造「關於品行、能力、服務或其他相類之證
    書、介紹書」罪，係指變造操行證書、工作證書、畢業證書
    、成績單、服務證、差假證或介紹工作之書函等而言（最高
    法院71年度臺上字第2761號判決意旨參照）。查被告取得曹
    湘漪之身分證影本後，以將自己的照片黏貼於曹湘漪之身分
    證影本上加以影印予以變造，又以利用網路資料下載、列印
    之方式，偽造以曹湘漪名義之私立淡江大學學士學位證書，
    並以曹湘漪名義填載保德信公司工作申請書，並持上開變造
    之身份證影本、偽造之學士學位證書及工作申請書，至保德
    信公司應徵工作，以為行使，自分屬行使偽造特種文書、行
    使變造特種文書及行使偽造私文書無疑。
  (二)核被告犯罪事實欄一所為，係犯刑法第216條、第212條之行
    使偽造特種文書罪、行使變造特種文書罪及第216條、第210
    條之行使偽造私文書罪；犯罪事實欄二(一)、(二)所為，均係犯
    刑法第216條、第210條之行使偽造私文書罪。又被告偽造、
    變照特種文書及偽造私文書之低度行為均為行使偽造、變造
    特種文書及行使偽造私文書之高度行為所吸收，均不另論罪
    。被告於96年3月27日及98年7月29日向保德信公司投保壽險
    契約，分別在如附表二編號一(1)、(2)及編號二(1)、(2)、(3)、
    (4)、(5)所示文書上偽造「曹湘漪」之署名，而偽造附表二編
    號一(1)、(2)及編號二(1)、(2)、(3)、(4)、(5)之私文書後進而行
    使，分別係於密接之時間及地點實施，侵害同一法益，且係
    出於同一冒用「曹湘漪」名義投險之目的，依一般社會健全
    觀念，在時間差距上難以強行分開，應視為數個舉動之接續
    施行，合為包括之一行為予以評價，而屬接續犯。又被告如
    犯罪事實一所示於96年1月2日前向保德信公司應徵工作之行
    為，係以一共同行使行為，同時行使上述變造之身分證及偽
    造之學士學位證書等特種文書及工作申請書，為想像競合犯
    ，應依刑法第55條規定從一重之行使偽造私文書罪處斷。起
    訴書犯罪事實欄雖未就被告向保德信公司應徵工作時行使偽
    造私文書犯行載明，惟該部分犯行與已敘明部分，與行使偽
    造、變造特種文書有想像競合犯之裁判上一罪關係，為起訴
    效力所及，經本院於100年6月3日審理時，依刑事訴訟法第
    95條之規定，當庭告知被告所犯上開罪名，俾使其得行使訴
    訟上之防禦權，是本院得就此部分一併加以審理裁判，併予
    敘明。又被告所犯如犯罪事實一、二(一)、(二)之行使偽造私文
    書之三罪，雖罪名相同，惟時間有異、犯意各別，應予分論
    併罰。
  (三)爰審酌被告並無前科，有臺灣高等法院被告前案紀錄表在卷
    可參，犯後坦承犯行，態度尚佳，兼衡被告之素行、智識程
    度、犯罪動機、目的、手段及犯罪所造成之危害等一切情狀
    ，分別量處如主文所示之刑，並均諭知易科罰金之折算標準
    ，並定其應執行之刑，並諭知易科罰金之折算標準。查本件
    被告如犯罪事實欄一、二(一)之犯罪時間均在96年4月24日以
    前，且非中華民國96年罪犯減刑條例第3條第1項所定不予減
    刑之罪，則依該條例第2條第1項第3款、第7條之減刑規定，
    應各減其宣告刑二分之一，並均諭知易科罰金之折算標準。
    併依中華民國96年罪犯減刑條例第11條之規定，與犯罪事實
    欄二(二)所列不應減刑之犯罪所處之刑，定其應執行之刑，並
    諭知易科罰金之折算標準。末查，被告偽造之如附表一、二
    所示之文件，業經被告提出交予保德信公司而非屬被告所有
    ，惟上開文件上所偽造之「曹湘漪」署押8枚、「私立淡江
    大學印」印文1枚、「張紘炬」印文1枚、「邱忠榮」印文1
    枚，應依刑法第219條規定，不問屬於犯人與否，宣告沒收
    之。
據上論斷，應依刑事訴訟法第273條之1、第299條第1項前段，刑
法第2條第1項前段、第216條、第212條、第210條、第55條、第
41條第1項前段、第51條第5款、第219條，中華民國九十六年罪
犯減刑條例第2條第1項第3款、第7條、第9條、第10條第1項，刑
法施行法第1條之1，判決如主文。
本案經檢察官郭郁到庭執行職務。
中    華    民    國   100    年    6     月    24    日
                  刑事第七庭    法  官  章曉文
以上正本證明與原本無異。
如不服本判決應於收受送達後10日內向本院提出上訴書狀，並應
敘述具體理由；其未敘述上訴理由者，應於上訴期間屆滿後20日
內向本院補提理由書（均須按他造當事人之人數附繕）「切勿逕
送上級法院」。
                                書記官  林義盛
中    華    民    國   100    年    6     月    24    日
附錄本案論罪法條中華民國刑法第210條（偽造變造私文書罪）
偽造、變造私文書，足以生損害於公眾或他人者，處5年以下有
期徒刑。
中華民國刑法第212條
（偽造變造特種文書罪）偽造、變造護照、旅券、免許證、特許
證及關於品行、能力服務或其他相類之證書、介紹書，足以生損
害於公眾或他人者，處1 年以下有期徒刑、拘役或3百元以下罰
金。
中華民國刑法第216條
（行使偽造變造或登載不實之文書罪）行使第210條至第215條之
文書者，依偽造、變造文書或登載不實事項或使登載不實事項之
規定處斷。
附表一
┌───────────┬───────┐
│文件名稱              │偽造署押及印文│
│                      │之內容、數量  │
├───────────┼───────┤
│私立淡江大學學士學位證│「私立淡江大學│
│書                    │印」印文壹枚、│
│                      │「張紘炬」印文│
│                      │壹枚、「邱忠榮│
│                      │」印文壹枚    │
├───────────┼───────┤
│                      │「曹湘漪」    │
│保德信公司工作申請書  │之署押壹枚    │
└───────────┴───────┘
附表二
┌──┬──────┬──────────────┬──────┬────┬─────┐
│編號│保單號碼    │文件名稱                    │行使日期    │文件編號│偽造署押之│
│    │            │                            │            │        │內容、數量│
├──┼──────┼──────────────┼──────┼────┼─────┤
│一  │0000000000號│人身保險要保書              │96.03.27    │(1)      │「曹湘漪」│
│    │            │                            │            │        │之署押壹枚│
│    │            ├──────────────┼──────┼────┼─────┤
│    │            │保單簽收單                  │96.04.16    │(2)      │「曹湘漪」│
│    │            │                            │            │        │之署押壹枚│
├──┼──────┼──────────────┼──────┼────┼─────┤
│二  │0000000000號│人身保險要保書              │98.07.29    │(1)      │「曹湘漪」│
│    │            │                            │            │        │之署押壹枚│
│    │            ├──────────────┼──────┼────┼─────┤
│    │            │首期保險費送金單            │98.07.31    │(2)      │「曹湘漪」│
│    │            │                            │            │        │之署押壹枚│
│    │            ├──────────────┼──────┼────┼─────┤
│    │            │保單簽收單                  │98.08.22    │(3)      │「曹湘漪」│
│    │            │                            │            │        │之署押壹枚│
│    │            ├──────────────┼──────┼────┼─────┤
│    │            │續期保險費授權書            │98.09.01    │(4)      │「曹湘漪」│
│    │            │                            │            │        │之署押壹枚│
│    │            ├──────────────┼──────┼────┼─────┤
│    │            │契約內容變更申請書          │98.09.01    │(5)      │「曹湘漪」│
│    │            │                            │            │        │之署押壹枚│
├──┴──────┴──────────────┴──────┴────┼─────┤
│合計                                                                    │「曹湘漪」│
│                                                                        │之署押柒枚│
└────────────────────────────────────┴─────┘